【裁判字號】    89,台上,1431
【裁判日期】    890623
【裁判案由】    回復原狀等
【裁判全文】
最高法院民事判決                              八十九年度台上字第一四三一號
    上  訴  人  磐達企業股份有限公司
    法定代理人  劉  桂  華
    被 上訴 人  乙 ○○ ○.
                甲 ○○ ○
                丙  ○  ○
                戊 ○○ ○
                丁○○○○
                己  ○  ○
    共      同
    訴訟代理人  高  進
右當事人間請求回復原狀等事件，上訴人對於中華民國八十八年五月四日台灣高等法
院第二審更審判決（八十七年度重上更(一)字第一七九號），提起上訴，本院判決如左
：
    主  文
原判決廢棄，發回台灣高等法院。
    理  由
本件被上訴人主張：被上訴人乙○○○、甲○○○、戊○○○、丁○○○○、訴外人
小山智子及被上訴人丙○○分別於民國七十八年十月十六日及同年十一月十六日與上
訴人公司訂立契約，並繳納入會金新台幣 (下同）一百萬元及入會保證金一百五十萬
元，共計二百五十萬元，被上訴人己○○則於八十年五月間，自小山智子受讓其會員
證。詎上訴人於訂立契約後迄今已逾七年，仍未建妥高爾夫球場及會館，更未正式營
業，伊支付鉅額價金，迄未能享受約定之權益，乃於八十四年八月三十日及八十五年
三月十三日催告上訴人履行，並表示逾期即解除契約，上訴人迄未履行，爰依法解除
契約，並依民法第二百五十九條第二款之規定及合約第八條第二款之約定，求為命上
訴人給付伊各二百五十萬元並均加付法定遲延利息之判決。
上訴人則以：伊於七十八年七月間獲主管機關教育部許可籌設高爾夫球場後，即接續
籌建事宜，於八十三年一月十二日向台北縣政府申請球場用地變更編定為「遊憩用地
」，遭該府違反常情之延擱，遲至八十四年八月九日始獲核准變更編定，且因萬里地
區天候不良，多雨少晴，整地施工困難，伊於八十三年十一月三十日向台北縣政府申
請層轉教育部准予展延完工期限，教育部於八十五年四月八日函覆省教育廳表示同意
展延，足見係有關機關於審核程序，遲緩作業，非伊所能掌控，無可歸責於伊之情事
，伊不負遲延責任。兩造並未約定被上訴人何時可享受會員權利，屬給付不確定期限
。被上訴人於伊興建高爾夫球場即將完成之際為催告，於法有違。況伊已建妥十八洞
球場、會館及附屬建物，現已接近得申請開放使用之階段。會員均已開始試打高爾夫
球，享受會員之權利，伊曾函覆被上訴人得赴球場享受會員權利，伊已依約提出給付
，並無違約，被上訴人竟催告解除契約，顯屬無據等語，資為抗辯。
原審維持第一審所為上訴人敗訴判決，駁回其上訴，無非以：給付無確定期限者，債
務人於債權人得請求給付時，經其催告而未為給付，自受催告時起負遲延責任；前項
催告定有期限者，債務人自期限屆滿時起負遲延責任，民法第二百二十九條第二項前
段、第三項定有明文。查兩造所簽立之議訂條款，雖未就上訴人應正式開放翡翠高爾
夫俱樂部營業，即未就入會會員得享受會員權利之確定時間有所規範，被上訴人亦自
認高爾夫球場之籌建，非長時期不得完成之特點，然並非即謂上訴人公司即可無限期
籌建；經斟酌八十三年六月六日教育部修正發布之高爾夫球場管理規則第七條第五項
規定：「許可籌設期間以四年為原則，必要時得經教育部核准延長一年，未於籌設期
間開發完成者，撤銷其許可」，堪認高爾夫球場之籌建必須長時期為之，時期以四年
為宜，最長不超過五年；上訴人公司既於七十八年七月三日經教育部准許設立，依規
定上訴人應於八十三年七月二日前開放使用翡翠高爾夫俱樂部，使入會會員享受會員
權利，斯時亦屬被上訴人得請求給付之時。惟上訴人公司迄未開放使用上開俱樂部，
被上訴人乃委請群高法律事務所於八十四年八月三十日催告上訴人：應於一月內開始
營運云云，上訴人於八十四年九月四日收受該函，此催告應屬合法，是上訴人應自八
十四年十月五日起負遲延責任。被上訴人對於上訴人公司遲延之行為，於八十四年八
月三十日委請律師代為催告，促請上訴人迅速整建會館並限於一個月內開始營運，俾
使被上訴人享有會員權益，上訴人公司置之不理，被上訴人復於八十五年三月十三日
第二次以存證信函限期催告，仍不履行，被上訴人於八十五年一月二十日依解除契約
之法律關係提起回復原狀等之訴，於訴訟進行中，又於八十五年三月十三日以存證信
函再限期催告，並聲明如仍未能提供會員入會章程內所載各項設施開放使用時，以該
函作為解除契約之意思表示，上訴人迄今仍無法取得主管機關之使用許可，被上訴人
之解除契約，自屬合法。又據教育部八十五年四月八日以台體(三)字八五○二三五九
二號函，說明該球場自七十八年七月核准設立迄今，仍在開發階段，尚未向教育部申
請開放使用；質言之，上訴人至目前為止不僅合法之球場會館等軟硬體設施尚未建成
，無法正式營運，且未向教育部申請開放使用，取得使用執照，亦無法使用之，顯係
因可歸責上訴人之事由，致使遲遲不能籌建完成、開始營運。查上訴人計劃建造翡翠
高爾夫球場之用地係屬山坡地保育區，則上訴人欲將球場用地變更地目編定為「遊憩
用地」，並請領建造執照，當遵照相關法規所規定之條件及要件辦理，上訴人公司所
提之事業水污染防治措施功能檢測報告書，雖經台北縣政府環保局審查符合規定，惟
台北縣政府工務局仍於八十七年三月廿六日函示上訴人公司球場座落土地申請建照一
案，尚與下水道法第八條暨其施行細則第四條等需設專用下水道之規定不合，致迄今
尚未取得建造執照，上訴人公司正申覆中，為上訴人所自承，足見上訴人係因整地工
程不符相關法規之規定，而無法取得建造執照，上訴人復無法舉證證明相關機關於審
核過程中有違乎常情延擱之情，自不能將其尚未取得建造執照，全然諉為相關機關延
擱所致。再者萬里地區之天候狀況，應係上訴人於準備籌建高爾夫球場前即應預先計
量之風險，上訴人復未舉證證明其於興建球場期間，萬里地區之雨季較往常為長而影
響其施工，自不能以萬里地區天候不良，多雨少晴之特性，作為其推諉遲延責任之理
由。至主管機關教育部雖於八十五年四月八日函覆：「申請球場完工期限展延至附屬
建築物及設施取得建造執照後一年內完成一節，原則同意」云云，亦係主管機關行政
考量准許其展延，不撤銷其球場之設立許可，尚不得逕謂被上訴人亦須容忍上訴人公
司至附屬建物及設施取得建造執照後一年，上訴人所為抗辯，委無足採。上訴人稱所
建會館俟申請補發執照，係指「臨時會館」而非「正式會館」，上訴人雖於八十五年
六月十九日將該臨時會館之名稱變更為「行政管理中心」亦非正式會館，上訴人公司
縱已建妥會館及球場，惟尚未申領建造執照及使用執照，顯見該會館係違章建築，球
場亦非合法使用，況上訴人亦自承：「球場到現在為止還沒有全部完工，建照還沒下
來，還在審核中，沒有合格營業，但還是有會員在打球。」而依雙方所訂合約書第七
條第二項明定翡翠高爾夫俱樂部正式開放營業滿一年，始得將其會員資格讓予第三人
，目前仍未正式開放營業，亦不得轉讓會員權之情況下，自難謂上訴人公司建妥會館
及球場即得謂依債之本旨提出給付。球場迄今尚未全部完工，未合格營業，亦難以有
部分會員在打球，即謂上訴人已依債之本旨提出給付。再依兩造所訂合約第八條第二
款規定：「如乙方（即上訴人）違反本合約時，乙方應全數退還甲方  (即被上訴人)
已繳交之入會費」，則被上訴人於解除契約後，請求上訴人返還已繳交入會費，自屬
有據。從而，被上訴人請求上訴人應返還已繳款項各二百五十萬元，並各加給法定遲
延利息，自為法之所許等語，為其判斷之基礎。
惟查原審既已認定：依雙方所訂合約書第七條第二項明定翡翠高爾夫俱樂部正式開放
營業滿一年，始得將其會員資格讓予第三人，目前仍未正式開放營業，亦不得轉讓會
員權等語；被上訴人己○○主張伊係於八十年五月間，即自小山智子受讓其會員證。
倘係無訛，己○○顯係在翡翠高爾夫俱樂部未正式開放營業，不得轉讓會員證之前，
受讓小山智子之會員權利，則己○○受讓之效力如何﹖能否據以請求上訴人回復原狀
﹖原審俱未審認說明，已有可議。次按原審係依教育部於八十三年六月六日所修正發
布之高爾夫球場管理規則第七條第五項：「許可籌設期間以四年為原則，必要時得經
教育部核准延長一年，未於籌設期間開發完成者，撤銷其許可」之規定，認高爾夫球
場之籌建時期以四年為宜，最長不超過五年；但上訴人公司係在教育部上開高爾夫球
場管理規則修正前之七十八年七月三日經教育部准許設立，何以得依教育部事後於八
十三年六月六日所修正發布之高爾夫球場管理規則第七條第五項之規定，認上訴人應
於八十三年七月二日前開放使用翡翠高爾夫俱樂部，使入會會員享受會員權利，為被
上訴人得請求給付之時﹖且就上訴人於原審抗辯：「與伊公司籌建之球場獲設立許可
時，即七十八年七月三日同時期經教育部許可設立興建之其他高爾夫球場，目前尚處
籌建階段，無一核准開放使用，可見以籌建高爾夫球場之常態言，伊公司尚不得謂遲
延。」云云（見原審卷一○四頁背面），是否屬實可採，均與被上訴人得請求給付之
時期攸關，不得恝置不論，乃原審未說明其取捨意見，遽以上開情詞，為上訴人不利
之判決，亦嫌判決理由不備。上訴論旨，指摘原判決不當，求予廢棄，非無理由。
據上論結，本件上訴為有理由。依民事訴訟法第四百七十七條第一項、第四百七十八
條第一項，判決如主文。
中      華      民      國    八十九    年      六      月    二十三    日
                              最高法院民事第七庭
                                  審判長法官  劉  福  來
                                        法官  高  孟  焄
                                        法官  李  慧  兒
                                        法官  吳  麗  女
                                        法官  葉  勝  利
      右正本證明與原本無異
                                              書  記  官
中      華      民      國    八十九    年      七      月      十      日


司法院資訊處製作；財團法人民間司法改革基金會備份。
